【裁判字號】    97,基簡,1065
【裁判日期】    971231
【裁判案由】    請求塗銷信託登記
【裁判全文】
臺灣基隆地方法院基隆簡易庭民事判決
原      告  美商花旗銀行股份有限公司
法定代理人  甲○○
訴訟代理人  乙○○
被      告  丙○○
            丁○○
上列當事人間請求請求塗銷信託登記事件，本院於民國97年12月
23日言詞辯論終結，判決如下：
    主  文
原告先位之訴駁回。
被告丙○○與被告丁○○間就如附表所示不動產所為之信託債權
行為及物權行為應予撤銷。
被告丙○○、丁○○應將如附表所示不動產於民國九十六年十二
月十七日經基隆安樂地政事務所所為之所有權移轉登記予以塗銷
。
訴訟費用新臺幣壹仟陸佰陸拾元由被告連帶負擔。
    事實及理由
一、按確認法律關係之訴，非原告有即受確認判決之法律上利益
    者，不得提起之，民事訴訟法第247條第1項前段定有明文。
    本件原告主張原為被告丙○○所有如附表所示之不動產（下
    簡稱系爭不動產）所有權雖因信託而移轉予另被告丁○○所
    有，惟信託契約不存在，或雖存在但其得聲請法院撤銷等情
    ，令該信託法律關係存否不明確，並致債權人即原告私法上
    權利有受侵害之危險，且此項危險得以確認判決除去之，足
    見原告就本件訴訟自有即受確認判決之法律上利益，先予敘
    明。又本件被告經合法通知，均未於言詞辯論期日到場，核
    均無民事訴訟法第386條各款所列情形，爰依民事訴訟法第
    385條第1項前段規定，准原告之聲請，由其一造辯論而為判
    決。
二、原告起訴主張：被告丙○○於民國92年5月7日與原告訂立以
    信用卡為工具之消費貸款契約，因被告丙○○無力清償借款
    ，遂於95年9月間與最大債權銀行台新商業銀行股份有限公
    司申請中華民國銀行公會之債務協商機制，然被告丙○○自
    96年11月起仍未依約如期繳款，嗣原告於97年8月經鈞院發
    97年度促字第6721號支付命令確定，原告於聲請就被告丙○
    ○財產強制執行之際，始發現被告丙○○已於96年12月17日
    將系爭不動產所有權移轉登記為被告丁○○所有，被告丙○
    ○明知尚積欠原告借款新臺幣150,149元，竟於債務協商成
    立後未依約繳款之時將系爭不動產設定信託登記予其配偶即
    被告丁○○，且被告丙○○之戶籍地址仍設於系爭房屋之址
    ，按社會一般通念，其時點之緊密實難令人信服被告2人間
    確有信託契約存在，從而被告2人間就系爭不動產所為之信
    託債權契約及移轉所有權之物權行為，因均屬通謀虛偽意思
    表示、消極信託，且行為有背於公共秩序或善良風俗、及信
    託行為之目的違反強制或禁止規定、或違反公共秩序或善良
    風俗，依民法第87條第1項、第72條、信託法第5條第1款、
    第2款而無效，被告2人間就系爭不動產所為之前揭債權、物
    權行為既均無效，則被告丙○○自有請求被告丁○○塗銷系
    爭不動產之所有權移轉登記並回復原狀之權，詎被告丙○○
    竟怠為行使，原告自得依代位請求被告丁○○塗銷登記。縱
    上開信託債權契約及物權行為為有效，惟被告丙○○已無其
    他可供執行之財產，故系爭不動產之信託登記應有害於債權
    人，原告爰依信託法第6條第1項規定，請求撤銷被告間就系
    爭不動產所為之債權行為及物權行為，並代位被告丙○○請
    求被告丁○○塗銷系爭不動產因信託而為之所有權移轉登記
    。爰為(一)先位聲明：確認被告2人間以系爭不動產為標的物
    所為之信託契約不存在，就系爭不動產所有權移轉之登記應
    予塗銷；訴訟費用由被告連帶負擔。(二)備位聲明：被告2 人
    就系爭不動產所為信託之債權行為及所有權移轉之物權行為
    應予撤銷，系爭不動產以信託為原因之登記應予塗銷；訴訟
    費用由被告連帶負擔。而被告經合法通知，均未於言詞辯論
    期日到場，亦均未提出書狀為何聲明或陳述以供本院參酌。
三、得心證之理由：
(一)原告主張其為被告丙○○之債權人及系爭不動產原為被告丙
    ○○所有，現已信託登記於被告丁○○名下，業據原告提出
    信用卡申請書、協議書、還款計劃書、支付命令及確定證明
    書、系爭不動產登記第二類謄本（均影本附卷）等件為證，
    且為被告所不爭執，原告之主張自堪信實。
(二)先位聲明部分：
    按表意人與相對人通謀而為虛偽意思表示者，其意思表示無
    效，民法第87條第1項前段固定有明文，惟第三人主張表意
    人與相對人通謀而為虛偽意思表示者，該第三人應負舉證之
    責，最高法院48年度台上字第29號判例要旨參照。本件原告
    先位請求確認被告2人間以系爭不動產為標的物所為之信託
    契約不存在，並據以主張被告2人間就系爭不動產所有權移
    轉之登記應予塗銷，則依上開實務見解所闡明之舉證責任分
    配原則，自應由原告就被告2人間對系爭信託契約之意思表
    示確係通謀意思表示一節負舉證責任。然查原告僅提出系爭
    不動產登記謄本，該謄本至多僅能證明被告2人確於96年12
    月17日以信託為物權移轉原因而就系爭不動產為所有權移轉
    登記，並未能提出其他足資證明被告2人間信託登記之債權
    行為有通謀虛偽意思表示之證據，尚不足以使本院形成被告
    2人間之系爭信託契約確係通謀虛偽意思表示，是原告先位
    主張確認被告2人間以系爭不動產為標的物所為之信託契約
    不存在，並據以主張被告2人間就系爭不動產所有權移轉之
    登記應予塗銷，為無理由，應予駁回。
(三)備位聲明部分：
１、按信託法第6條第1項規定，信託行為有害於委託人之債權人
    權利者，債權人得聲請法院撤銷之。而所謂信託行為有害於
    委託人之債權人權利者，應係指因信託行為，致權利不能獲
    得滿足換言之，因債務人之信託行為，而使債權，陷於清償
    不能、或困難、或遲延之狀態均屬之。而又因信託法第12條
    本文規定，對於信託財產不得強制執行，因此委託人除信託
    財產外，別無其他財產可供強制執行，則對於委託人之債權
    人而言，顯然無從透過強制執行之程序滿足其債權，此應即
    屬於有害委託人債權之情況。經查，依據原告提出之被告丙
    ○○債務協商還款協議書所載，被告丙○○簽定協商之日期
    為95年9月12日，而被告丙○○於96年12 月17日將系爭不動
    產信託登記於被告丁○○名下，依據信託法第12條規定，原
    告無法查封系爭不動產強制執行，致令原告債權無法透過法
    定執行程序獲得滿足，對原告債權顯有妨害，事屬甚明，因
    此原告其得主張信託法第6條規定，撤銷被告間就系爭房地
    之信託債權行為及物權行為，顯屬有據，應予准許。
２、次按債務人所為之無償行為，有害及債權者，債權人得聲請
    法院撤銷之；債務人所為之有償行為，於行為時明知有損害
    於債權人之權利者，以受益人於受益時亦知其情事者為限，
    債權人得聲請法院撤銷之；債權人依第1項或第2項之規定聲
    請法院撤銷時，得並聲請命受益人或轉得人回復原狀，民法
    第244條第1項、第2項、第4項前段定有明文，是就民法所規
    定之撤銷訴權而言，業已賦予債權人於撤銷債務人與受益人
    所為無償或有償行為時，同時得訴請受益人回復原狀。例如
    於受益人經無償或有償行為取得之不動產物權登記時，債權
    人即可同時依民法第244條第4項前段規定訴請受益人塗銷該
    不動產之物權登記以回復原狀，然則信託法第6條規定之撤
    銷訴權規定，同係債權人之權利係遭受債務人所為之無償或
    有償信託行為所害及，固然同係賦予債權人得向法院訴請撤
    銷該信託行為，卻無如民法第244條第4項前段規定，同樣賦
    予債權人得同時訴請受託人回復原狀之權利，理論上自顯失
    衡平，又民法第244條第4項前段規定係88年4月21日所增定
    ，89年5月5日始正式施行，於增定上開規定前實務上向來均
    寬認債權人於訴請撤銷債務人無償或有償法律行為時，當然
    可同時訴請第三人回復原狀。惟就早於85年1月28日公布施
    行之信託法第6條，並無同時增定相類規定，顯屬立法疏漏
    ，本院以為相類似之規定，應為相同處理之法理，應認債權
    人依信託法第6條規定撤銷被告間信託行為時，亦得類推適
    用民法第244條第4項前段規定，同時訴請受託人回復原狀，
    始稱妥適，基此，原告業已撤銷被告間就系爭房地之信託債
    權及物權行為，已如前述，原告自得再類推適用民法第244
    條第4項前段規定，訴請被告塗銷系爭房地之所有權移轉登
    記。
四、從而，原告依信託法第6條規定請求判決如主文第2項所示，
    及類推適用民法第244條第4項規定請求判決如主文第3項所
    示，均有理由，應予准許。
五、按訴之客觀預備合併，法院如認先位之訴為無理由，而預備
    之訴為有理由時，就預備之訴固應為原告勝訴之判決，惟對
    於先位之訴，仍須於判決主文記載駁回該部分之訴之意旨，
    此有最高法院著有83年度台上字第783號判例可資參照，因
    此本件原告先位之訴部分為無理由，應予駁回，後位聲明部
    分，為有理由，應予准許，併此敘明。
六、依民事訴訟法第79條、第85條第2項、第87條第1項，判決如
    主文。
中    華    民    國    97    年    12    月    31    日
                  基隆簡易庭法  官  徐世禎
以上正本係照原本作成。
對於本件判決如有不服，應於收受送達後20日內向本院提出上訴
書狀，上訴於本院合議庭，並按他造當事人之人數附具繕本。
中    華    民    國    97    年    12    月    31    日
                            書記官  周素秋
附表：
坐落基隆市○○區○○段五堵北小段○六九六─○○○○地號土
地（應有部分一萬分之九十二），暨其上第○五八五二─○○○
建號建物即門牌號碼基隆市○○區○○街八三巷一四號二樓房屋
（所有權全部）。


司法院資訊處製作；財團法人民間司法改革基金會備份。
